【裁判字號】    96,醫,14
【裁判日期】    971231
【裁判案由】    損害賠償
【裁判全文】
臺灣臺北地方法院民事判決                96年度醫字第14號
原      告  丁○○
            甲○○
共      同
訴訟代理人  倪子修律師
被      告  乙○○
            丙○○
共      同
訴訟代理人  姜  萍律師
被      告  臺北市立聯合醫院
法定代理人  戊○○
訴訟代理人  庚○○
            辛○○
            己○○
上列當事人間損害賠償事件，本院於民國97年12月8 日言詞辯論
終結，判決如下：
    主      文
原告之訴及假執行之聲請均駁回。
訴訟費用由原告負擔。
    事實及理由
壹、程序方面：
    被告臺北市聯合醫院法定代理人原為彭瑞鵬，嗣變更為戊○○，業據提出臺北市政府衛生局97年10月3 日府人二字第09
    730766800 號函文影本附卷，並經其具狀聲明承受訴訟，核
    無不合，應予准許。
貳、實體方面：
一、原告主張：(一)其等約4 月大之子徐靖翔（民國93年12月7 日
    出生）因有數次吐奶症狀，於94年4 月16日深夜11時40分許
    ，至被告臺北市立聯合醫院婦幼院區（下稱婦幼醫院）急診
    處就診，於同年月17日凌晨0 時8 分完成掛號，隨即由急診
    護理人員為一般理學檢查，並由急診值班醫師被告乙○○及
    總醫師被告丙○○做病況診斷，嗣對徐靖翔為臺大2 號點滴
    注射，抽血檢驗並指示辦理住院手續，於同日凌晨2 時5 分
    轉入一般新生兒病房觀察，惟轉入新生兒病房約15分鐘後即
    凌晨2 時20分許，婦幼醫院竟告知病況有嚴重變化，需轉入
    加護病房作觀察及照料，旋轉入加護病房後約20分鐘即出現
    休克狀態，雖有緊急施予急救，惟因延誤急救時間及對徐靖
    翔就診時診斷錯誤，急救約2 小時後接近清晨5 時許，婦幼
    醫院告知徐靖翔在急救後無法有效維持生命，縱救活恐成為
    植物人狀態，其等只好放棄搶救，徐靖翔隨即死亡。(二)徐靖
    翔依法醫師解剖鑑定報告，係瀰散性亞急性間質性肺炎併局
    部急性發作而敗血症休克死亡，被告醫師雖於急診室臆測敗
    血症，但僅對病患施以血液學CBC 檢查及注射臺大2 號點滴
    ，開立COLIN 、MUCOSOLVAN及HISTAPP 等藥物，未施作血液
    生化學檢查及胸部Ｘ光攝影檢查，又依徐靖翔至急診室理學
    檢查，心跳每分鐘189-230 次，呼吸每分鐘55-60 下，且呈
    現grunting呻吟聲，已有呼吸窘迫現象，被告醫師卻未於病
    患休克前給予氧氣或氣管插管，再血液學CBC 檢查於17日凌
    晨0 時59分已有報告，其中白血球指數為20.61 （正常值為
    4.8-1.8） ，血小板指數為511 （正常值為140-440） ，淋
    巴球指數為57.6% （正常值為10-30%），皆超出正常值甚多
    ，但丙○○未對病患做進一步處置，均有醫療上疏失。被告
    醫師未盡醫療上必要注意，未即時診斷徐靖翔有急性肺炎並
    採取有效治療，就醫療過程有明顯過失。(三)甲○○因徐靖翔
    過世，受有殯葬費支出491,020 元及醫療費1,213 元損失。
    丁○○為50年4 月13日生，事件發生時為44歲，甲○○為55
    年6 月3 日生，當時為39歲，據94年度臺閩地區簡易生命表
    ，丁○○尚有平均餘命30.5年，甲○○尚有41.8年，依94年
    財政部所頒扶養親屬寬減額為每人74000 元作為每年扶養金
    額，原告有2 名子女，徐靖翔死亡時為1 歲，預計年滿20歲
    成年後扶養原告，丁○○時為63歲，甲○○則為58歲，依霍
    夫曼計算法扣除中間利息，被告應負擔扶養費，丁○○部分
    為106,560 元、甲○○部分為126,540 元。因乙○○及丙○○醫療疏失，原告痛失幼子，所受心理創傷可謂巨大，各向
    被告請求精神慰撫金250 萬元，綜上被告應連帶賠償丁○○
    2,606,560 元、甲○○3,11 8,773元，爰依民法第184 條第
    1 項前段、第2 項、第185 條、第188 條、第192 條第1 、
    2 項、第194 條及第224 條、第227 條、第227 條之1 、醫
    療法第82條等規定提起本件訴訟，先為一部請求等語。並聲
    明：1.被告應連帶給付原告各100 萬元及自起訴狀繕本送達
    之翌日起至清償日止，按年息5%計算之利息。2.願供擔保請
    准宣告假執行。
二、被告均以：(一)徐靖翔為4 個月大男嬰且於婦幼醫院無就診記
    錄，乙○○首先詢問病患母親即原告甲○○病情，甲○○表
    示徐靖翔有咳嗽、沒有發燒、喉嚨無紅腫發炎，診所醫生診
    斷為感冒，吐及拉了幾次，怕脫水所以來打點滴等語，經詳
    細詢問病史及做身體理學檢查後，發現病患情況有異，應進
    一步檢查及治療，立即請加護病房總醫師丙○○至急診處協
    助診治，並向其說明情形後，即由丙○○為徐靖翔進行抽血
    檢查及相關診療。(二)因病患為4 個月大，手足脂肪多，血管
    細小難以看見且血管塌陷嚴重，抽血極為困難，因脫水導致
    血液濃稠，第一針僅流出1C.C. 血液即凝固，僅夠做CBC 血
    液學檢查及血球計數，丙○○即刻將已抽出血液送至檢驗室
    檢驗，之後因脫水致血液濃稠抽不到血，丙○○只好先進行
    輸液，改善脫水，補充養分及電解質，以穩定生命跡象，且
    留置靜脈管以利施打針劑，隨即將徐靖翔送往9N病房，因病
    況未改善，丙○○即決定轉送小兒加護病房，至進入小兒加
    護病房後，終於抽到第二管血液以進行血液氣體分析、感染
    指數、肝功能、腎功能、心臟功能、血液培養等相關生化檢
    查，並進行口腔及肛門病原體培養（包括腸病毒培養）、串
    聯質譜儀分析（分析遺傳性疾病）、胸部Ｘ光等檢查，然因
    病程發展過於迅速，自其於94年4 月17日凌晨0 時8 分到院
    急診，同日凌晨1 時3 分辦理住院，至凌晨2 時40分發生心
    跳停止進行急救，期間僅短暫2 小時餘，急救2 小時後心跳
    仍無反應，迄94年4 月17日5 時15分放棄急救，於5 時24分
    宣布死亡，雖然丙○○抽到第二管血液進行各項檢查，然等
    不及檢查報告出爐即死亡，自不得因此認被告醫師有疏失。
    又徐靖翔到院急診時，血氧濃度為96% ，無缺氧情形，在急
    診室時未給予氧氣，嗣住入9N病房後給予氧氣使用，10餘分
    鐘後，徐靖翔轉入新生兒加護病房，持續給予氧氣使用，血
    氧濃度數值為99-100% ，因有自主性呼吸且無缺氧之情形，
    自無插氣管內管之必要。被告醫師係依據病患當時情形為處
    置，並未違反醫療常規，綜上被告並無醫療過失，原告之訴
    顯無理由等語資為抗辯。並聲明：1.原告之訴及假執行之聲
    請均駁回。2.如受不利益之判決，願供擔保免為假執行。
三、兩造不爭執事項：
(一)、原告之子徐靖翔於94年4 月17日凌晨0 時8 分許由原告甲○○送至婦幼醫院急診處就診，經急診室護士測量生命徵象、
    詢問主訴及評估護理狀況後，由急診室醫師乙○○診察。
(二)、乙○○詢問病史及身體理學檢查後，認為有疑似敗血症情形
    ，通知加護病房總醫師丙○○至急診室協助診察。
(三)、丙○○至急診室後，為徐靖翔進行抽血檢查、點滴輸液及留
    置靜脈管，並決定送往病房住院。
(四)、徐靖翔於同日凌晨1 時35分至1 時45分間進入9N病房，經觀
    察約十餘分鐘後轉送小兒加護病房。
(五)、徐靖翔於同日凌晨2 時5 分許進入小兒加護病房，做醫療處
    置時之同日凌晨2 時40分發生心跳停止，旋進行急救，期間
    抽取到第二管血液進行各項生化檢查，並為口腔及肛門病原
    體培養、腸病毒檢查、串連質譜儀分析、胸部Ｘ光等檢查。
(六)、徐靖翔經急救至凌晨4 時30分許心跳仍無反應，因原告堅持
    而持續急救，至凌晨5 時15分許，經原告同意放棄急救，於
    凌晨5 時24分宣布死亡。
四、兩造主要爭執之事項及法院之判斷：
(一)、徐靖翔至婦幼醫院急診時，乙○○及丙○○對於病患之醫療
    過程，依照小兒科醫療常規，是否有疏失或延遲之情形，如
    ：未為胸部Ｘ光或注射抗生素？
(二)、依照徐靖身體狀況，被告醫師是否於診療之初應即給予氧氣
    或為氣管插管？
    茲說明如下：
(一)、關於徐靖翔急診時，乙○○及丙○○之醫療過程是否有疏失
    或延遲之情形？
１、依婦幼醫院出院病歷摘要記載，徐靖翔就診時主訴內容為：
    入院前已有嘔吐1 天，腹瀉3 天，哭鬧2 至3 天，心跳過快
    2 至3 天，咳嗽及流鼻水1 至2 天等語（見本院卷第176 頁
    ），由前揭臨床症狀咳嗽、有痰、流鼻水、呻吟及嘔吐、腹
    瀉等情狀，一般據此可以診斷為呼吸系統或腸胃系統的感染
    ，復依乙○○於96年10月22日到院陳述：「當時病童膚色蒼
    白，活動力不佳，所以我特別請總醫師下來。他下來後就直
    接作抽血檢查，送病房後再作Ｘ光片檢查。」、「我當時之
    所以在病歷上記載疑似敗血症，是因為敗血症是所有感染中
    最嚴重的併發症，因為病患心跳快、膚色蒼白、活動力不佳
    ，測量體溫時病患的體溫是在38度以下。當時我雖懷疑有感
    染，但不知感染的原因為何，所以要再作進一步檢查。」等
    語（見本院卷第71-72 頁），足見當時乙○○師確實懷疑徐
    靖翔體內有嚴重感染，且依被告醫師後續所為醫療行為，包
    括做靜脈抽血送檢、給予氧氣及注射點滴治療、聯繫資深醫
    師（丙○○）來協助診治、收住院欲繼續進行醫療處置，以
    及於病患病危發作前有警覺，送入加護病房做積極處置等實
    際醫療行為及流程，足見其等確實已針對徐靖翔體內任何部
    位的感染包括肺炎為診斷及治療，而丙○○所開立COLIN 、
    MUCOSOLVAN及HISTAPP 等藥物僅為緩解呼吸系統感染症狀，
    並未因此忽略其他醫療處置，堪信已盡注意義務而為積極醫
    療行為。
２、復依婦幼醫院急診護理記錄顯示，凌晨0 時50分許即由丙○○抽血，但是幼兒血管細微，抽血確實困難不易，且因抽出
    檢體不足，僅先為CBC 血液學檢查，並於1 點35分許住院等
    語（見本院卷第174-175 頁），由上觀之，本件係因幼兒抽
    血困難不易，以致耗時甚久且延宕其他檢查，實難認定是被
    告醫師故意拖延所致，徐靖翔於同日凌晨1 時35分至1 時45
    分間進入病房後，旋於同日凌晨2 時5 分許轉入小兒加護病
    房，依此期間護理記錄記載，丙○○仍持續抽血檢查並給予
    氧氣，嗣於同日凌晨2 時40分突然發生心跳停止（見本院卷
    第113 頁），由此可見，被告醫師自徐靖翔急診入院開始，
    至突然心跳停止惡化病危時間僅約2 小時，縱然此間僅為抽
    血檢驗，實因受限於病患為幼兒之故，且幼兒在臨床上表現
    變化快速，以致在病發前難有客觀且正確的檢驗依據可為佐
    證或判斷，以預期其後續病程發展，但依其等不斷監視生命
    徵象、點滴注射、給氧氣等措施，皆屬於治療急性肺炎或敗
    血症或休克的必要醫療處置，實難認定被告醫師有誤診或處
    置失當之情形，況由前揭婦幼醫院病歷資料及出院病歷摘要
    之檢查記錄及放射線報告顯示，丙○○於徐靖翔進入病房後
    確實仍進行相關檢查，包括血液氣體分析、口腔及肛門病原
    體培養及胸部Ｘ光等檢查，故原告主張其等忽略胸部Ｘ光檢
    查而有醫療上有明顯過失等語，不足採信。
３、原告雖指於17日凌晨0 時59分有血液學CBC 檢查報告，白血
    球指數為20.61 ，血小板指數為511 ，淋巴球指數為57.6%
    （見本院卷第252 頁），皆超出正常值甚多，但未見被告醫
    師給予預防性抗生素云云，惟一般檢驗單據上的正常參考值
    皆屬成人的範圍，而幼兒血球的正常範圍較成人為寬，如：
    白血球5,000-20,000/cumm 較成人白血球5,000-10,000/cum
    m 為寬，依據前揭急診檢驗結果數據，白血球指數、血小板
    及淋巴球之記載數據等，在幼兒皆可屬正常範圍，並不能據
    此些指數來診斷為是否有肺炎或敗血症，有行政院國軍退除
    役官兵輔導委員會臺北榮民總醫院97年11月11日北總兒字第
    0970022804號函覆及鑑定意見在卷可參（見本院卷第293-29
    6 頁），故無法單以前揭檢驗指數即認定被告醫師未注意診
    斷急性肺炎，或未採取抗生素治療而有醫療上疏失，況且依
    卷附臺灣臺北地方法院檢察署檢察官94年度偵字第14325 號
    、第15307 號不起訴處分書內容，依法務部法醫研究所94年
    5 月17日（94）醫鑑字第0662號鑑定書內容，病患係因瀰散
    性亞急間質性肺炎併局部急性發作而敗血性休克死亡，推斷
    應屬於病毒性感染，且徐靖翔血液細菌培養也為陰性，有財
    團法人臺北病理中心檢驗報告單在卷可參（見本院卷第199-
    200 頁），而病毒感染目前醫學上並無特效藥物可治療，且
    依病程發生快速死亡結果，即使當時被告醫師能及時施予正
    確的診治，亦未必能阻止其死亡結果發生，實難認定原告主
    張應給予抗生素治療等情為真。
(二)、依徐靖翔至急診室時身體狀況，被告醫師是否應給予氧氣或
    為氣管插管？
    原告雖執行政院衛生署95年7 月7 日衛署醫字第0950211271
    號函暨該署醫事審議委員會編號0000000 號鑑定書內容，認
    為病患心跳每分鐘189-230 次，呼吸每分鐘55-60 下，且呈
    現grunting呻吟聲，理應於急診或住院中插上氣管內管，給
    予呼吸治療，被告醫師卻未於休克前給予氧氣或氣管插管，
    應有過失云云；惟依前揭臺北榮民總醫院鑑定意見以為，病
    患理學檢查有前揭現象，應屬於呼吸窘迫現象，此在已有呼
    吸系統及胃腸系統疾病的幼兒也是常有的現象，於急診及住
    院後，被告醫師已經給予氧氣及點滴注射等醫療處置，屬於
    適當且正確，至於是否需要做緊急氣管插管，此點則需視當
    時現場醫師判斷而為之，事後很難於現有的病歷資料評論等
    語在卷。本院認為依護理記錄所載，雖然至病房時理學檢查
    發現，病患心跳每分鐘203-230 次，呼吸每分鐘56-58 下，
    且呈現grunting呻吟聲，唇色發紫及膚色發白（見本院卷第
    216 頁），確實有呼吸窘迫現象，但當時凌晨2 時10分及20
    分經皮測試血氧濃度數值分別為99-100% 及97% ，血液檢測
    血氧濃度尚未完成，被告醫師已持續給予氧氣使用，實無法
    預測病患會於同日凌晨2 時40分發生心跳停止及休克狀況，
    而有事先插氣管內管之必要，若以最後結果再回頭評論當初
    的處置，則恐對被告醫師過於苛責，本院認為被告醫師雖未
    給予為氣管插管，但以當時徐靖翔並無不能自主呼吸情形，
    以及已給予氧氣使用，實無法歸責於丙○○，原告此部分之
    主張並無理由。
五、乙○○、丙○○對徐靖翔所為醫療行為並無不當，亦無違反
    法律規定，自無過失可言，婦幼醫院監督其受僱人執行業務
    亦無過失，原告依民法第184 條第1 項、第2 項及第185 條
    、第188 條第1 項規定，請求婦幼醫院與乙○○、丙○○連
    帶負損害賠償責任，為無理由。又原告前往婦幼醫院就診，
    原告與婦幼醫院之間訂有醫療契約，而乙○○、丙○○係於
    婦幼醫院內實施醫療行為，則婦幼醫院係藉由乙○○、丙○○行為，擴大其醫院之活動範圍，故乙○○、丙○○僅為婦
    幼醫院之受僱人或使用人，婦幼醫院依民法第224 條規定，
    就乙○○、丙○○關於債之履行有過失時，與自己之過失負
    同一責任，惟原告與乙○○、丙○○並無契約關係，原告主
    張乙○○、丙○○應與婦幼醫院連帶負債務不履行之責任云
    云，並不可採。再原告主張婦幼醫院就本件醫療給付義務之
    履行有過失，有不完全給付情形，應依民法第224 條、第22
    7 條、第227 條之1 規定負損害賠償責任云云，惟乙○○、
    丙○○對徐靖翔醫療行為難認有疏失情形，已如前述，此部
    分主張自無理由，原告依前開規定，請求婦幼醫院負損害賠
    償責任，即屬無據，應予駁回。
六、綜上所述，原告依民法第184 條第1 項、第2 項、185 條、
    第188 條、第192 條、第194 條及第227 條等規定，請求被
    告連帶給付原告各100 萬元及均自起訴狀送達之翌日起至清
    償日止，按年利率5%計算利息，於法無據，應予駁回，其假
    執行之聲請亦失所依據，應併予駁回。
七、因本件事證已臻明確，兩造其餘主張、陳述及所提之證據，
    經本院審酌後認與判決結果不生影響，爰不一一論述，附此
    敘明。
八、結論：本件原告之訴為無理由，爰依民事訴訟法第78條，判
    決如主文。
中    華    民    國    97    年    12    月    31    日
                  民事第四庭    法  官  鄧德倩
以上正本係照原本作成
如對本判決上訴，須於判決送達後20日內向本院提出上訴狀
中    華    民    國    97    年    12    月    31    日
                                書記官  林孔華


司法院資訊處製作；財團法人民間司法改革基金會備份。
